【裁判字號】    97,訴,3
【裁判日期】    970131
【裁判案由】    詐欺等
【裁判全文】
臺灣花蓮地方法院刑事判決                 97年度訴字第3號
公  訴  人  臺灣花蓮地方法院檢察署檢察官
被      告  乙○○
選任辯護人  簡燦賢律師
上列被告因詐欺等案件，經檢察官提起公訴（96年度偵字第3879
號），被告於準備程序中就被訴事實為有罪之陳述，經本院合議
庭裁定由受命法官獨任進行簡式審判程序，本院判決如下：
    主  文
乙○○連續行使偽造私文書，足以生損害於他人，處有期徒刑壹
年，減為有期徒刑陸月，如易科罰金，以銀元參佰元即新臺幣玖
佰元折算壹日。
    事  實
一、乙○○於民國92年10月5 日參與甲○○擔任民間互助會（即
    民法上所稱合會）會首之互助會，該互助會每會新臺幣（下
    同）1萬元，會期自92年10月5日起至96年1月5日止，開標地
    點在花蓮縣花蓮市○○街132 號，每次開標由會員書寫姓名
    及利息之標單後，再提出競標，以標金利息最高者得標，死
    會及會首則每月繳交會金，由會首轉交予得標者，詎乙○○
    因財務狀況不佳，竟意圖為自己不法之所有，基於概括之犯
    意，先冒用丙○○、楊容正（誤認丙○○之夫楊榮正之名為
    楊容正）之名義參加上開互助會，致甲○○陷於錯誤而同意
    其加入該互助會後，乙○○即於93年7月、94年3月間之開標
    日，分別冒用楊容（榮）正、丙○○之名義偽造標單（標單
    則於開標後由會首甲○○丟棄致未能扣案），標得該互助會
    ，而取得會款413100元、436800元，致生損害於楊榮正、丙○○、甲○○及其他互助會活會會員。
二、乙○○又承前開上開概括犯意，於94年3月1日冒用丙○○、
    楊容（榮）正之名義參與甲○○擔任民間互助會會首之互助
    會，該互助會每會2萬元，會期自94年3月1日起至96年4月20
    日止，開標地點在花蓮縣花蓮市○○街132 號，致甲○○陷
    於錯誤而同意其加入該互助會後，乙○○即於94年3 月、94
    年9 月間之開標日，分別冒用楊容（榮）正、丙○○之名義
    偽造標單（標單則於開標後由會首甲○○丟棄致未能扣案）
    ，標得該互助會，而取得會款520000元、541100元，致生損
    害於楊榮正、丙○○、甲○○及其他互助會活會會員。嗣因
    乙○○無力繳交會款，始為甲○○查悉上情。
三、案經被害人甲○○訴由臺灣花蓮地方法院檢察署檢察官偵查
    起訴。
    理  由
一、按刑事訴訟法第273條之1第1 項規定除被告所犯為死刑、無
    期徒刑、最輕本刑為3 年以上有期徒刑之罪、或高等法院管
    轄第一審案件者外，於審判期日前之程序進行中，被告先就
    被訴事實為有罪之陳述時，審判長得告知被告簡式審判程序
    之旨，並聽取當事人、代理人、辯護人及輔佐人之意見後，
    裁定進行簡式審判程序。經查，本件被告乙○○被訴詐欺等
    案件，為前開不得進行簡式審判程序以外之案件，且被告於
    本院行準備程序時就被訴事實為有罪之陳述，本院告知被告
    簡式審判程序之旨，並聽取被告之意見後，爰依前開規定，
    裁定改依簡式審判程序並由受命法官獨任進行審判程序審判
    之，合先敘明。
二、上開事實，業據被告於偵查及本院訊問時均坦承不諱，核與
    證人即告訴人甲○○、楊榮正、丙○○分別於偵查中指陳及
    證述之情節大致相符，並有互助會會員證書影本3 紙在卷可
    參，是被告自白應與事實相符，堪可採信，本件事證明確，
    被告之犯行，堪以認定。
三、被告於行為後，刑法第56條關於連續犯及刑法第55條關於牽
    連犯之規定，業於94年1月7日經立法院修正刪除，並自95年
    7月1日施行，則被告所犯各罪，因行為後新法業已刪除連續
    犯、牽連犯規定，此刪除雖非犯罪構成要件之變更，但顯已
    影響行為人刑罰之法律效果，自屬法律有變更，依新刑法第
    2條第1項前段規定，比較新、舊法結果，仍應適用較有利於
    被告之行為時法律即舊法論以連續犯及牽連犯（最高法院95
    年第8次刑事庭會議決議參照）。
四、又按被告行為後，刑法第41條有關易科罰金之規定，亦於95
    年7月1日生效施行，依修正前第41條第1 項前段規定：「犯
    最重本刑為五年以下有期徒刑以下之刑之罪，而受六個月以
    下有期徒刑或拘役之宣告，因身體、教育、職業、家庭之關
    係或其他正當事由，執行顯有困難者，得以一元以上三元以
    下折算一日，易科罰金。」（註：該法條適用修正前即82年
    2月5日修正公布罰金罰鍰提高標準條例第2 條規定，就其原
    定數額提高為一百倍折算一日，再依現行法規所定貨幣單位
    折算新臺幣條例第2 條規定，一元以新臺幣之三倍折算，換
    算結果，該舊法條規定易科罰金之折算標準，若依新臺幣計
    算，應係以新臺幣三百元以上九百元以下折算一日），茲比
    較修正後刑法第41條第1 項前段規定：「犯最重本刑為五年
    以下有期徒刑以下之刑之罪，而受六個月以下有期徒刑或拘
    役之宣告，因身體、教育、職業、家庭之關係或其他正當事
    由，執行顯有困難者，得以新臺幣一千元、二千元或三千元
    折算一日，易科罰金。」，上開修正後之新法規定易科罰金
    折算標準之金額提高，並未有利於被告，故應適用被告行為
    時之舊法規定（即修正前刑法第41條第1項前段）。
五、經查，民間互助會標會之標單，就其上所載署押及金額本身
    言，原無何一定之意思表示，祇因在民間標會之習慣上，足
    為表示其一定用意之證明，而屬刑法第220條第1項以文書論
    之私文書。被告冒用他人名義參加互助會，進而以偽造他人
    名義及標金之標單，提出行使，向未得標之會員（即活會會
    員）詐取會款，顯足生損害於上開被冒標人、會首及各活會
    會員。核其所為，係犯刑法第216條、第220條第1項、第210
    條之行使偽造準私文書罪及同法第339條第1項之詐欺取財罪
    。其偽造會員名義及標金於標單後，復持以行使，其偽造準
    私文書之低度行為，應為行使之高度行為所吸收，不另論罪
    。又其每次冒標犯行向數活會會員收取會款，使活會會員陷
    於錯誤而交付會款，係一行為觸犯數行使偽造準私文書、詐
    欺罪名，應依想像競合犯，分別從一偽造準私文書、詐欺罪
    處斷。又被告先後多次行使偽造準私文書、詐欺取財之犯行
    ，均時間緊接，且犯罪構成要件相同，顯係基於概括犯意而
    反覆為之，應分別依修正前第56條連續犯之規定各論以一罪
    ，並加重其刑。所犯上開行使偽造準私文書罪與詐欺取財罪
    間，有方法結果之牽連關係，為牽連犯，應依修正前刑法第
    55條規定，從較重之行使偽造準私文書罪處斷。爰審酌被告
    前無任何科刑紀錄（見卷附臺灣高等法院被告前案紀錄表）
    ，素行尚佳，犯罪之動機、目的、手段、所生危害，詐欺所
    得金額不少，惟被告犯後坦承犯行，並由其姊姊出面召開債
    權人會議，積極清理債務，清償告訴人部分款項，且與告訴
    人等達成和解（見偵查卷第33頁），犯後尚有悔意等一切情
    狀，量處如主文所示之刑。
六、至被告偽造之標單均未扣案，且被告供承於每次開標後即由
    會首丟棄，堪認被告偽造丙○○、楊容正（誤認丙○○之夫
    楊榮正之名為楊容正）等人署押併同該標單業已滅失，毋庸
    予宣告沒收，附此敘明。
七、又中華民國九十六年罪犯減刑條例業於96年6 月15日經立法
    院三讀通過，並自96年7 月16日施行，而本件被告犯罪行為
    之時間，係在96年4 月24日以前，所犯合於中華民國九十六
    年罪犯減刑條例第2條第1 項第3款之規定，應減其宣告刑二
    分之一，並諭知減刑後之易科罰金折算標準，以示懲儆。
據上論斷，應依刑事訴訟法第299條第1項前段、第273條之1第1
項、刑法第2條第1項前段、第216條、第220條第1項、第210條、
第339條第1項條第1項，修正前刑法第56條、第55條、第41條第1
項前段，罰金罰鍰提高標準條例第1 條前段、修正前罰金罰鍰提
高標準條例第2條，現行法規所定貨幣單位折算新臺幣條例第2條
，中華民國九十六年罪犯減刑條例第2條第1項第3款、第7條、第
9條，判決如主文。
本案經檢察官王怡仁到庭執行職務。
中    華    民    國    97    年    1     月    31    日
                  刑事第三庭    法  官  許乃文
如對本判決不服，應於送達後10日內，向本院提出上訴狀（上訴
狀應記載具體上訴理由並應抄附繕本）告訴人或被害人如對於本
判決不服者，應具備理由請求檢察官上訴，其上訴期間之計算係
以檢察官收受判決正本之日期為準。
中    華    民    國    97    年    1     月    31    日
                                書記官
附錄本判決論罪之法律條文：
中華民國刑法第220條：
在紙上或物品上之文字、符號、圖畫、照像，依習慣或特約，足
以為表示其用意之證明者，關於本章及本章以外各罪，以文書論
。
錄音、錄影或電磁紀錄，藉機器或電腦之處理所顯示之聲音、影
像或符號，足以為表示其用意之證明者，亦同。
中華民國刑法第216條：
行使第210條至第215條之文書者，依偽造、變造文書或登載不實
事項或使登載不實事項之規定處斷。
中華民國刑法第210條：
偽造、變造私文書，足以生損害於公眾或他人者，處5 年以下有
期徒刑。
中華民國刑法第339條：
意圖為自己或第三人不法之所有，以詐術使人將本人或第三人之
物交付者，處5年以下有期徒刑、拘役或科或併科1千元以下罰金
。
以前項方法得財產上不法之利益或使第三人得之者，亦同。
前二項之未遂犯罰之。


司法院資訊處製作；財團法人民間司法改革基金會備份。
